---
title: "「J-POP」のトレンド1960-2019"
subtitle: "-構造的トピックモデルによる推定-"
author: "小牧和哉(大阪大学 人間科学研究科M1)"
date: "`r Sys.Date()`_第71回関西社会学会＠龍谷大学"
output: 
 revealjs::revealjs_presentation:
　reveal_plugins: ["notes", "search","zoom"]
　reveal_options:
  controls: true
  self_contained: false
  progress: true
  incremental: true
  slideNumber: true
  previewLinks: true
  history: false
  overview: true
  center: false
  left: true
  mouseWheel: false
  fig_width: 7
  fig_height: 7
  fig_caption: true
  font_adjustment: -1
  footer: "Copyright (c) 2015, @kohske"
---

```{r setup, include=FALSE}
knitr::opts_chunk$set(echo = TRUE)
library(DiagrammeR)
```

## 資料

- A4サイズのレジュメ×1

- GitHubにもあげています。

> https://github.com/Komacky/Kansya71_Handouts

# はじめに

<br>

<pre>本報告で言う「J-POP」とは,「日本人の「社会の心」として根付いてきたような幅広い音楽」のことを指します。</pre>

## 本報告の目的　　

<br>


1960~2019の歌詞のテキスト・データを用いて, J-POPの**トピック**変遷を, **構造的トピックモデル**により推定する。

  


## J-POPの社会意識論的先行研究　　
<br>

- 見田（1978）の『近代日本の心情の歴史』
   + １８６８年～１９６３年の歌詞のモチーフ分析
   + 「怒り」「未練」などの感情を**事前に**構成し, 単純集計。 
　　　　　　　　　　　　　　　　　　　　　　　　　　　　　　　　　　　　　　　　     
     
     
- 後続研究として, 
  + 久保(1995)のニューミュージックのモチーフ分析（1965~1989) 
  + 大出・松本・金子(2013)のレコード大賞作品の計量テキスト分析(1978~2012)
  + などなど。  　　　　


⇒ しかし, いずれも方法論的問題点が幾つかあり, 妥当性に欠ける（次スライド後述）。

## 先行研究に共通する方法論的問題点


## トピックモデルとは

- 文書中の単語を確率的に推定する教師なし学習モデル。

- LDA(Latent Dirichlet Allocation; Blei, D. M., et al.,2003)が代表格。

- 



## 解決策の一つとしての構造的トピックモデル(Structural Topic Model; Roberts, M. E., Stewart, B. M. & Tingley, S. D. ,2019)


- CTM(Correlated Topic Model; Blei, D. M. & Lafferty, J, D., 2005)の拡張版（トピック間に相関を仮定）。

- パラメーター分布にロジスティック正規分布を仮定し, トピック間相関と共変量（covariates）を回帰モデルに投入することが可能。


 
図1　構造的トピックモデルのグラフィカル表現(Roberts, M. E.,Stewart. B. M. & Airoldi, E. M., 2016)

- 文書中に含まれるトピック割合（θ）とトピック割合における単語割合（β）を基に文書中の単語を生成。

# 方法

## 分析用データ

- 歌詞テキストデータ(n; 文書数=3000)　　 　
    + 『オリコン・ランキング』(1968~2007)の各年上位50曲
    + 『ミュージック・ライフ』(1960~67)の各年上位50曲(50曲に満たない場合は『全音歌謡曲全集』からランダムサンプリング)
    + 『Billboard JAPAN Hot100』(2008~2019)の各年上位50曲<br>


- 洋楽（英語のみで書かれた歌詞）は分析対象外

## 分析手続き(１)

- 歌詞収集に「Lyrics Master(ver.2.5.3)」を使用。
  + 参照サイトは主に「歌ネット」「うたまっぷ」
<br>
- 分析にはR(ver.3.6.1)を使用し, パッケージとして**`stm()`**を使用。
  + 前処理には**`Rmecab`**(ver.1.4), **`quanteda`**(ver.1.5.1)を使用。
  + 使用コマンド詳細は配付資料参照。
<br>

- 総単語数
　　+前処理前: →前処理後:
    

## 分析手続き(２)



- 共変量(prevalance; 文書中のトピック割合の説明変数)　　
    + 年(1960~2019, B-spline曲線仮定)
    + 歌手性別(0~1,ref:女)
    + 歌詞の古さ(2019年と発売年の差)
    + 歌詞の長さ（総単語数)<br>　　
　 
　　　 
- 共変量(content; トピック中の単語割合の説明変数) 　　
     + 作詞者性別(同上)<br>　
　 
　　　 
- 推定値算出方法: 半崩壊型変分EMアルゴリズム（最大iteration=75）　　
    + 初期値算出方法: スペクトラル法
    





# 結果


## トピック数選定

## 全歌詞中のトピック割合（１）

## 全歌詞中のトピック割合（２）


## トピック中の歌詞例


## トピック間相関


## トピックのトレンド1960-2019


# 考察



# 緒言




## Slide with 

```{r, echo=FALSE}
plot(cars)
```

